【裁判字號】    97,重訴,138
【裁判日期】    990129
【裁判案由】    拆屋還地
【裁判全文】
臺灣桃園地方法院民事判決           97年度重訴字第138號
原      告  寅○○
            卯○○
上二人共同
訴訟代理人  朱子慶律師
複代理人    李慧珠律師
            ｕ○○
被      告  ｐ○○
訴訟代理人  宇○○
被      告  ｌ○○
訴訟代理人  ｖ○○
上二人共同
訴訟代理人  游文華律師
被    告    Ｊ○○
            ｄ○○
            ｆ○○○
            Ｙ○○
            ｉ○○
            Ｇ○○○
            甲乙○
            Ｗ○○
            Ｌ○○
            Ｑ○○
            Ｕ○○
            Ｂ○○
            甲○○
            Ｈ○○
            Ｚ○○
            ｃ○○
            ｂ○○
            ａ○○
            Ｍ○○
            Ｃ○○
            Ｅ○○
            ｏ○○○
            ｑ○○
            ｈ○○
            Ｔ○○
            ｇ○○
            地○○
            ｅ○○
            Ｒ○○
            Ｏ○
                        樓之1
            Ｐ○○
            ｊ○○
            Ｓ○○
            ｄ○○
                        18號
            未○○
兼上一人
訴訟代理人  ｍ○○
被      告  ｎ○○
            Ｋ○○
            黃○○
            Ａ○○
            Ｆ○○○
            Ｖ○○
            亥○○
            玄○○
            天○○
            宇○○
            宙○○
            Ｉ○○○  (應受送達住所不明)
            申○○
            酉○○
            戌○○
            Ｎ○○
            ｋ○○
                        號8樓
            Ｘ○○
            壬○○
            甲丙○
            ｓ○○
            ｔ○○
            ｒ○○
            Ｄ○○
            午○○
            巳○○    (應受送達住所不明)
            辰○○
            ｗ○○
            辛○○○
            ｘ○○
                        樓
            ｙ○○
            ｚ○○
兼上五人
訴訟代理人  甲甲○
                        樓
被      告  甲丁○○
            癸○○
            子○○
            己○○○
            丑○○
            丙○○
            乙○○
            丁○○
            戊○○
                        樓
            庚○○○
上列當事人間請求拆屋還地事件，於民國98年12月28日言詞辯論
終結，本院判決如下：
    主      文
被告ｐ○○、Ｕ○○、ｈ○○、ｇ○○應將坐落桃園縣中壢市○
○段二九一六地號土地上，如附圖所示編號二十七（面積六百七
十九平方公尺）之地上物拆除，並將土地返還原告卯○○。
被告ｐ○○自民國九十七年五月十五日，Ｕ○○自民國九十七年
八月十五日，ｈ○○、ｇ○○均自民國九十七年八月十八日起至
返還土地之日止，各按月給付原告卯○○新臺幣壹佰零貳元。
被告ｌ○○應將坐落桃園縣中壢市○○段二九０八地號土地上，
如附圖所示編號十九及二十（面積合計五百五十九平方公尺）之
地上物拆除，並將土地返還予原告寅○○。
被告ｌ○○應自民國九十七年五月十四日起至返還土地之日止，
按月給付原告寅○○新臺幣佰拾伍元。
被告ｐ○○應將坐落桃園縣中壢市○○段二九０八地號土地上，
如附圖所示編號一至九（面積合計一千一百二十七平方公尺）之
地上物拆除，並將土地返還予原告寅○○。
被告ｐ○○應自民國九十七年五月十五日起至返還土地之日止，
按月給付原告寅○○新臺幣陸佰柒拾陸元。
本判決第一項、第三項、第五項之履行期間為壹年。
原告其餘之訴駁回。
訴訟費用由被告ｐ○○負擔百分之五十，被告Ｕ○○、ｈ○○、
ｇ○○各負擔百分之五，被告ｌ○○負擔百分之二十五，餘由原
告負擔。
本判決第一項於原告卯○○以新臺幣拾肆萬元為被告ｐ○○、
Ｕ○○、ｈ○○、ｇ○○供擔保後，得假執行。但被告ｐ○○、
Ｕ○○、ｈ○○、ｇ○○以新臺幣壹佰零壹萬捌仟伍佰元為原告
卯○○供擔保後，免予假執行。
本判決第三項於原告寅○○以新臺幣貳拾捌萬元為被告ｌ○○供
擔保後，得假執行。但被告ｌ○○以新臺幣捌拾萬捌仟伍佰元
為原告寅○○供擔保後，免予假執行。
本判決第五項於原告寅○○以新臺幣伍拾陸萬肆仟元為被告ｐ○
○供擔保後，得假執行。但被告ｐ○○以新臺幣壹佰陸拾玖萬零
伍佰元為原告寅○○供擔保後，免予假執行。
原告其餘假執行之聲請駁回。
    事實及理由
壹、程序事項：
一、本件如附表編號1 、3 至14、16至26、30至32、34至45、50
    至61、63至75、77、82至93之被告經合法通知，未於最後言
    詞辯論期日到場，核無民事訴訟法第386 條所列各款情形。
    爰依原告之聲請，由其一造辯論而為判決。
二、按訴狀送達後，原告不得將原訴變更或追加他訴，但請求之
    基礎事實同一者，或訴訟標的對於數人必須合一確定時，追
    加其原非當事人之人為當事人者，不在此限。又按不變更訴
    訟標的，而補充或更正事實上或法律上之陳述者，非為訴之
    變更或追加。民事訴訟法第255 條第1 項第2 款、第5 款、
    第256 條分別定有明文。本件原告起訴時其訴之聲明第一項
    原為：「1.被告錦清應將坐落於桃園縣中壢市○○段2916地
    號土地上，如附圖所示編號A 游淵新之墳墓，遷移並將坐落
    範圍之土地返還與原告卯○○。2.被告ｌ○○應將坐落於桃
    園縣中壢市○○段2908號地號土地上，如附圖所示B 之磚造
    房屋拆除，並將建物坐落範圍之土地返還與原告寅○○。3.
    被告ｌ○○應將坐落於桃園縣中壢市○○段2908號地號土地
    上，如附圖所示C 之廟宇遷移並將坐落範圍之土地返還與原
    告寅○○。4.被告ｐ○○應將坐落於桃園縣中壢市○○段29
    08號地號土地上，門牌號碼為：桃園縣中壢市山東里山下13
    7 號，如附圖所示編號D 之建物拆除並將坐落範圍之土地返
    還與原告寅○○。」，嗣原告先於民國97年11月20日具狀追
    加追加不當得利之請求並變更聲明，復於98年8 月3 日具狀
    追加被告ｍ○○等91人，最後變更其聲明如下其聲明所示。
    。關於原告追加之91名被告，係因被告抗辯上開系爭地上物
    之原始起造人係被告先人游敬裕與伯叔公祖游赤牛、游敬宗
    等三人共同築造，而追加之91名被告則均係游敬裕、游赤牛
    、游敬宗等三人之後代繼承人，原告始另外追告上開之91名
    被告等情，經核就原告請求拆除之系爭地上物之訴訟標的對
    於追加之被告必須合一確定，且原告追加部分與其原起訴請
    求之基礎事實同一，故原告上開追加91名被告之部分，合於
    首揭民事訴訟法第255 條第1 項第2 款、第5 款之規定，應
    予准許。至於原告變更請求返還系爭土地面積及不當得利之
    金額部分，係經本院囑託地政機關實地測量後，原告依複丈
    成果圖之結果所為之補充陳述，核屬不變更訴訟標的而補充
    事實上及法律上之陳述，依民事訴訟法第256 條規定，非為
    訴之變更、追加，亦應予准許。
三、次按原告於判決確定前，得撤回訴之全部或一部，但被告已
    為本案之言詞辯論者，應得其同意。訴之撤回，被告於期日
    到場，未為同意與否之表示者，自該期日起，其未於期日到
    場或係以書狀撤回者，自前項筆錄或撤回書狀送達之日起，
    10日內未提出異議者，視為同意撤回。訴經撤回者，視同未
    起訴。民事訴訟法第262 條第1 項、第4 項及第263 條第1
    項前段分別定有明文。查原告98年4 月15日撤回對被告ｌ○
    ○請求拆除附表編號30所示地上物之訴訟，被告於言詞辯論
    期日到場，未為同意與否之表示，依上開規定，自應准許。
貳、實體事項：
一、原告主張：
  (一)附圖即中壢地政事務所97年5 月13日中地測法字第43900 號
    土地複丈成果圖所示編號27為被告ｐ○○管理之墳墓，坐落
    於桃園縣中壢市○○段2916地號土地（下稱系爭2916地號土
    地），該土地為原告卯○○所有；附圖所示編號19至20為被
    告ｌ○○及附表編號48-91 所示被告等所有之建物，坐落於
    桃園縣中壢市○○段2908地號土地（下稱系爭2908地號土地
    ），附圖一所示編號1 至9 為被告ｐ○○及附表編號48-91
    所示被告等所有之建物，坐落於系爭2908號土地，系爭2908
    號土地為原告寅○○所有。被告等於其上建造使用上開建物
    並未經原告之同意，核屬無權占用。渠等所提土地賃貸借契
    約證書、臺灣省桃園縣私有耕地租約，原告否認其真正，上
    開文書無法證明被告有使用系爭土地之合法權源。即使土地
    賃貸借契約證書為真正，其賃貸借契約存續期間為昭和17年
    12月1 日至昭和21年11月末日，僅存續至民國35年11月30日
    ，現已無賃貸借契約，被告即屬無權使用系爭土地。且觀賃
    貸借契約之契約當事人為日本拓殖株式會社與游赤牛，並無
    拘束原告之效力，且游敬宗、游敬裕僅係賃貸借契約之連帶
    保證人，殊無依賃貸借契約使用系爭土地之權利。而臺灣省
    桃園縣私有耕地租約其上僅有承租人用印，原告並未用印，
    故該耕地租約並未生效，亦無足證明被告有合法使用系爭土
    地之權源。
  (二)又無權占有他人土地可獲得相當於租金之利益，為社會通常
    之觀念。被告等占用系爭土地如附圖所示，原告自得請求被
    告自本件起訴狀繕本送達翌日起至返還土地之日止相當於租
    金之不當得利。綜上，被告等無權占有之事實信而可徵，原
    告除訴請其等拆除建物並返還土地外，並依不當得利之規定
    ，請求其等給付占用期間相當於租金之不當利益等語。並聲
    明：1.如附表編號1-47所示被告應將坐落於系爭2916地號土
    地上，如附圖所示編號27游淵新之墳墓（面積679 平方公尺
    ），遷移並將坐落範圍之土地返還與原告卯○○；並自本書
    狀繕本送達之翌日起，至返還上開土地之日為止，按月給付
    原告新臺幣( 下同)1,358元。2.被告ｌ○○應自系爭29 08
    地號土地上，如附圖所示編號19之磚造房屋（面積189 平方
    公尺) 遷出，如附表編號48-91 所示被告應將上述建物拆除
    ，並將建物坐落範圍之土地返還與原告寅○○；並自本書狀
    繕本送達之翌日起，至返還上開土地之日為止，按月給付原
    告378 元。3.被告ｌ○○應自系爭2908地號土地上，如附圖
    所示編號20之內庭（面積370 平方公尺）遷出，如附表編號
    48-91 所示被告應將上述內庭水泥剷除，並將上揭內庭坐落
    之土地回復狀，返還與原告寅○○；並自本書狀繕本送達之
    翌日起，至返還上開土地之日為止，按月給付原告740 元。
    4.被告宇○○應將系爭2908地號土地上，如附圖所示編號1
    、3 、4 之建物（面積203 平方公尺）拆除，並將坐落範圍
    之土地返還與原告寅○○；並自本書狀繕本送達之翌日起，
    至返還上開土地之日為止，按月給付原告406 元。5. 被 告
    ｐ○○應將系爭2908地號土地上，如附圖所示編號2、9之建
    物（面積268 平方公尺）拆除，並將坐落範圍之土地返還與
    原告寅○○；並自本書狀繕本送達之翌日起，至返還上開土
    地之日為止，按月給付原告536 元。6.被告ｐ○○應自系爭
    2908地號土地上，如附圖所示編號5 之內庭（面積229 平方
    公尺）遷出，如附表編號48-91 所示被告並應將內庭水泥剷
    除，將坐落範圍之土地回復原狀返還與原告寅○○；並自本
    書狀繕本送達之翌日起，至返還上開土地之日為止，按月給
    付原告458 元。7.被告ｐ○○應自系爭2908地號土地上，如
    附圖所示編號6 之建物（面積179 平方公尺）遷出，如附表
    編號48-91 所示被告並應拆除上述建物，將坐落範圍之土地
    返還與原告寅○○；並自本書狀繕本送達之翌日起，至返還
    上開土地之日為止，按月給付原告358 元。8. 被 告宇○○
    、ｐ○○應將系爭2908地號土地上，如附圖所示編號7 之建
    物（面積234 平方公尺）拆除，並將坐落範圍之土地返還與
    原告寅○○；並自本書狀繕本送達之翌日起，至返還上開土
    地之日為止，按月給付原告468 元。9.被告宙○○應將系爭
    2908地號土地上，如附圖所示編號8 之建物（面積14平方公
    尺）拆除，並將坐落範圍之土地返還與原告寅○○，並自本
    書狀繕本送達之翌日起，至返還上開土地之日為止，按月給
    付原告28元。10. 原告願供擔保請准宣告假執行。
二、被告ｐ○○、ｌ○○則以：
  (一)訴外人游淵新為被告ｐ○○上溯四代之曾曾祖父，附圖所示
    編號27游淵新之墳墓乃5 、60年間由游淵新子孫共同出資築
    造，且共同祭拜奉祀，並無所謂由被告游綿清管理之事。系
    爭2908地號土地於日據昭和17年（即民國31年）間，即由被
    告天○○、亥○○、玄○○之伯公、祖父與叔公即訴外人游
    赤牛、游敬裕及游敬宗三人共同向「日本拓殖株式會社」承
    租耕作，並於臺灣光復後並以ｐ○○、游春星名義與原告寅
    ○○締結有「三七五租約」，並由游赤牛、游敬裕以及游敬
    宗三人共同出資僱工建造附圖所示編號19至20、1 至9建 物
    ，是以本件原告起訴僅請求被告等人拆屋還地，誠有當事人
    不適格情形。
  (二)附圖所示編號19至20、1 至9 建物係被告先人游敬裕與伯叔
    公祖游赤牛、游敬宗等三人共同築造，此觀該三人在世於日
    據時所居均為「新竹州中壢郡中壢街大崙字山下496 番地」
    即可知，係經原土地所有人之同意而建，其中編號1 、3 、
    4 、7 為被告ｐ○○次子即被告宇○○於70年間築造作為代
    人收割等業務置放農機等使用，編號8 之鐵櫃則為被告ｐ○
    ○長子宙○○於70年間設置作為種植蘭花使用，並非全為被
    告ｐ○○所占用。
  (三)按土地法第97條係就房屋租賃所為規定，而本件係土地使用
    問題，且土地法所謂之「城市地方」係指市縣行政區域而言
    ，亦即與縣同級之行政區域而言，本件系爭土地乃在桃園縣
    中壢市內，屬縣所轄之「鄉鎮市」，故非城市土地，是以原
    告無論援引土地法第97條抑其他定有租金百分比之土地相關
    法條，均指「城市地方」房屋或土地之租賃有其適用，是以
    ，原告據以請求地價百分之十之相當租金損害，亦屬無稽。
    本件土地編為林地、且地處偏僻荒蕪之區，故自臺灣光復迄
    今60餘年來，仍近似荒廢地區毫無建設改善，因認如計算相
    當之地租，亦應當以年息百分2 至多百分之3 為妥適。且原
    告所請求編號2 為道路，編號5 及20部分係「內庭」亦即非
    建築所在，其亦計算入請求之內，並非妥適等語。並聲明：
    1.原告之訴及假執行聲請均駁回。2.如受不利判決，願供擔
    保請准免假執行。
三、被告Ｄ○○未於最後言詞辯論期日到場，惟其先前提出之書
    狀之陳述及聲明略以：
    被告前為已故之游敬宗所收養，然被告對養父之財產並不知
    悉，亦不知其是否於系爭土地上搭建地上物，被告從未於系
    爭土地或其上建物居住。被告於游敬宗死亡後即未與其家族
    來往，並已回本家，故被告並無任何占用原告土地之行為，
    因而原告主張被告拆屋還地及返還不當得利，均無理由，應
    予駁回等語。並聲明：1.原告之訴及假執行聲請均駁回。2.
    如受不利判決，願供擔保請准免假執行。
四、被告Ｃ○○、Ｅ○○、壬○○、Ｔ○○、Ｒ○○、地○○、
    ｅ○○、丁○○、丙○○、乙○○、戊○○、甲丙○、ｓ○
    ○、ｔ○○、ｒ○○、Ｏ○、ｄ○○、Ｚ○○、Ｍ○○、Ｓ
    ○○、未○○、Ｎ○○、甲甲○、ｗ○○、ｘ○○、辛○○
    ○、ｙ○○、ｚ○○等28人則以：
    被告等係訴外人游赤牛、游敬宗、游敬裕3 人之旁系遠親，
    並無繼承其等任何財產，並未取得本件如附圖所示地上物之
    事實上處分權，亦未占有使用，該地上物為何人所建均不知
    悉等語。並聲明：原告之訴及假執行聲請均駁回。
五、被告Ｕ○○、ｈ○○、ｇ○○則以：
    除附圖所示編號27之墓園，為其與被告ｐ○○共有外，並未
    取得如附圖所示其他地上物之事實上處分權，亦未占有使用
    等語。並聲明：原告之訴及假執行聲請均駁回。
六、兩造不爭執之事實：
  (一)系爭2916地號土地為原告卯○○所有，系爭2908地號土地為
    原告寅○○所有，有土地登記謄本附卷可稽（見本院卷第9
    至10頁）。
  (二)上開土地遭占用如附圖所示編號1 至9 、19至20、27、30之
    範圍，並於所占用土地上建築地上物之事實，經本院會同兩
    造及桃園縣中壢地政事務所人員履勘現場鑑測無訛，製有勘
    驗筆錄可憑，並有土地複丈成果圖附卷附卷可按（見本院卷
    第51頁至第52頁）。
七、本院之判斷：
    按「所有人對於無權占有或侵奪其所有物者，得請求返還之
    。對於妨害其所有權者，得請求除去之。」，民法第767 條
    前段、中段定有明文。又按以無權占有為原因，請求返還土
    地者，占有人對土地所有權存在之事實無爭執，而僅以非無
    權占有為抗辯者，土地所有權人對其土地被無權占有之事實
    無舉證責任，占有人自應就其取得佔有係有正當權源之事實
    證明之，最高法院85年度臺上字第1120號判例可資參照。本
    件系爭土地為原告等所有之事實，為兩造所不爭，而原告主
    張其所有系爭土地為被告等無權占用，惟被告等則以上揭情
    詞置辯，是依上開說明，被告自應就其等取得占有係有正當
    權源之事實證明之。準此，本件爭點厥為：(一)原告得對之請
    求拆屋還地之被告為何人？被告占有系爭土地有無得對抗原
    告之正當權源？(二)原告請求被告給付不當得利及數額是否有
    理？茲分別論斷如後：
  (一)原告得對之請求拆屋還地之被告為何人？被告占有系爭土地
    有無得對抗原告之正當權源？
  1.按所謂「當事人適格」，係指具體訴訟可為當事人之資格，
    得受本案之判決而言。此種資格，稱為訴訟實施權或訴訟行
    為權。判斷當事人是否適格，應就該具體之訴訟，依當事人
    與特定訴訟標的之法律關係定之。雖非訴訟標的之主體，但
    就該訴訟標的之權利或法律關係有管理或處分權者，亦為適
    格之當事人。又在給付之訴，只須原告主張對被告有給付請
    求權者，其為原告之當事人適格即無欠缺。本件起訴時雖僅
    列部份被告，惟已經原告追加且本院亦已准許，如上所述，
    則原告既主張被告等無權占用系爭土地，並起訴對之請求拆
    屋還地，則本件當事人即已適格，合先敘明。
  2.按所有人對於無權占有或侵奪其所有物者，得請求返還之。
    對於妨害其所有權者，得請求除去之，有妨害其所有權之虞
    者，得請求防止之，民法第767 條定有明文。又房屋拆除為
    一種事實上之處分行為，是未經辦理所有權第一次登記之建
    物，須有事實上處分權者始得予以拆除。本件原告主張如附
    圖所示編號1 至9 之地上物，為被告ｐ○○所有，已經被告
    於本院審理時所自認（見本院98年6 月22日及98年6 月22日
    言詞辯論筆錄，本院卷一第21頁及卷二第4 頁），且有該建
    物（即門牌號碼桃園中壢市山東里11鄰137 號）之房屋稅籍
    證明書在卷可證（見本院卷一第98頁）；編號19至20之地上
    物則為被告ｌ○○所有使用，亦為被告所自認（見本院卷一
    第22頁），堪認屬實。而附圖所示編號27之墳墓雖被告ｐ○
    ○、ｌ○○主張係由游淵新子孫共同出資築造，且共同祭拜
    奉祀，已經上開被告Ｃ○○等28人所否認，而被告Ｕ○○、
    ｈ○○、ｇ○○於本院審理時自認其等與被告ｐ○○共有上
    開墓園（見本院98年11月30日言詞辯論筆錄，本院卷一第17
    3 頁），足認該墓園之事實上處分權人應為其等4 人，被告
    ｐ○○、ｌ○○雖以該墓園為所有子孫所祭拜，應為所有子
    孫所共有，惟祭拜並不等於所有，其並未提出足以證明家族
    子孫已繼承該墓園而為共有之資料，其抗辯尚難採信。依上
    開意旨，本件原告僅得分別對系爭土地之地上物事實上處分
    權人即被告ｐ○○、ｌ○○、Ｕ○○、ｈ○○、ｇ○○等5
    人請求拆除地上物。至於原告追加之其餘被告部分，因被告
    Ｄ○○及Ｃ○○等29人等人均否認繼承及取得如附圖所示地
    上物之事實上處分權，亦未占有使用，亦不知地上物為何人
    所建等語，是尚難認其餘被告對於系爭地上物有事實上處分
    權，故原告請求其餘被告拆除地上物，即屬無據，應予駁回
    。
  3.被告等復以渠等之祖父與伯叔公祖游赤牛、游敬宗游敬裕等
    三人經原土地所有人同意而共同築造附圖所示編號1 至9 、
    19至20之地上物等語資為抗辯，並提出土地賃貸借契約書及
    臺灣省桃園縣私有耕地租約各1 份為證（見本院卷第80頁至
    第84頁），惟前者之締約雙方皆非本件當事人，契約存續期
    間為昭和17年12月1 日至昭和21年11月末日，僅存續至民國
    35年11月30日，縱使該契約內容為真，租賃或借貸關係亦已
    應期限屆至而不存在；而後者即耕地三七五租約部份，經本
    院依職權向桃園縣中壢市公所函查結果，該所以98年2 月4
    日中市都字第0980005135號函覆：「本案一所附私有耕地租
    約影本，經查本所留存之原始租約登記簿，並查無訂立三七
    五租約資料，且查其內容，並無出租人蓋章及本所核章、日
    期、字號等，疑似未經本所核准登記之租約」等語（見本院
    卷一第99頁），可知該租約並非合法有效之耕地租約。又被
    告Ｋ○○於本院另案97年度重訴第137 號拆屋還地事件審理
    時證稱：「（法官問：系爭土地不是你父親及叔叔的，為何
    會在上面蓋房子？）…地主林智惠及他兒子寅○○的管理員
    王子琴來，我父親他們有問過管理員，是否可以在上重蓋，
    王子琴說他要問過地主，後來他說地主同意了，我父親他們
    就在上面蓋房子。（法官問：王子琴有無提出任何證據，證
    明地主已經同意？）沒有，只有口頭說的」等語（見該案本
    院98年5 月20日言詞辯論筆錄，卷一第147 頁），另被告ｐ
    ○○亦於本院另案97年度訴第705 號拆屋事件審理證稱：「
    （法官問：照片編號17、18、29的磚造房屋是誰蓋的？）是
    我父親游敬宗、游赤牛、游敬裕三人蓋的。因為原先我們的
    房子倒了，我們請管理員王子琴回去問老闆，是否可以讓我
    們在上面蓋房子，王子琴問過老闆後，告訴我爸爸說可以，
    我當時在場有聽到，是老闆答應我們蓋的。王子琴已經去世
    很久了，現在沒有辦法證明」等語（見該案98年6 月22 日
    言詞辯論筆錄，卷一第135 頁），惟由被告Ｋ○○、ｐ○○
    上開證述以觀，亦無法證明被告於系爭土地上建築房屋已經
    地主之同意，足徵被告僅證稱原地主之管理員王子琴有同意
    被告之長輩建築地上物，但卻無法提出相關資料證明王子琴
    係有權處分或經過原所有權人之授權而同意之，且王子琴亦
    已死亡而無法徵詢，是被告上開抗辯難認已盡舉證之責，其
    抗辯即不足採。而附圖所示編號27之墳墓經被告ｐ○○於本
    院審理時陳稱：「（法官問：有何權利在上面占有使用？）
    墓園是之前就有了，民國九十一年再翻修。翻修時，我並沒
    有經過地主同意。我想之前我父親就有經過地主的同意了」
    等語（見本院98年6 月22日言詞辯論筆錄，本院卷二第4 頁
    ），可知被告亦無法確定編號27之墓園是否為有法律上權利
    而占用系爭2916地號土地。是被告既無法證明其等係有權占
    用原告等所有之土地，則原告請求被告ｐ○○、ｌ○○、Ｕ
    ○○、ｈ○○、ｇ○○等5 人拆除如附圖所示編號1 至9 及
    19至20、27地上物，並將占用土地返還原告等，尚屬有據。
  (二)原告請求被告給付不當得利及數額是否有理？末按無權佔有
    他人之土地，可能獲得相當於租金之利益為社會之通常觀念
    （最高法院61年臺上字第1695號判例參照），本件被告無權
    占有原告所有之係爭土地，為無法律上之原因而受利益，原
    告不能使用土地以獲取利益因此受有損害，原告主張依不當
    得利之法律關係請求被告返還相當於租金之利益，應屬可取
    。而依土地法第97條、第105 條之規定，租用基地建築房屋
    之租金，以不超過土地及其建築物申報總價額年息10％為限
    。上開土地法之規定僅為計收租金之限制，並非請求權之基
    礎規定，且土地法第97條雖係規定城市地方房屋計收租金之
    限制，但於非城市土地尚非不得予以準用，況且系爭土地經
    本院現場勘查使用情形，認依土地法第97條、第105 條之規
    定據為計算本件相當租金利益之標準，並無不妥，是被告抗
    辯系爭土地非城市土地，不得適用土地法第97 條 、第105
    條之規定云云，尚非可採。所謂土地總價額，係以法定地價
    為準，而法定地價，係土地所有人依該法規定所申報之地價
    ，土地法施行法第25條及土地法第148 條分別定有明文。查
    系爭土地96年1 月之申報地價均為每平方公尺為240 元，有
    系爭土地第二類謄本在卷可佐（見本院卷一第9 至10頁），
    而系爭土地被告用以居住使用，揆之現實社會通念，所得相
    當租金利益有限，應以申報地價年息3 ％計算，始屬合理。
    本件原告請求被告自本件起訴狀繕本送達翌日起至返還土地
    之日止，應按月給付相當於租金之不當得利，而被告ｐ○○
    占用系爭土地如附圖編號1 至9 部分，面積合計1127平方公
    尺，依此計算結果，原告得請求每月之相當於租金之不當得
    利為676 元（1127×240 ×3 ％÷12＝676 元《小數點以下
    四捨五入，下同》）；被告ｌ○○占用系爭土地如附圖編號
    19至20部分，面積合計559 平方公尺，依此計算結果，原告
    得請求每月之相當於租金之不當得利為335 元（559 ×240
    ×3 ％÷12＝335 元）；被告ｐ○○、Ｕ○○、ｈ○○、ｇ
    ○○占用系爭土地如附圖編號27墓園部分，面積679 平方公
    尺，依此計算結果，原告得請求每月之相當於租金之不當得
    利為407 元（679 ×240 ×3 ％÷12＝40 7元），又數人負
    同一債務或有同一債權，而其給付可分者，除法律另有規定
    或契約另有訂定外，應各平均分擔或分受之，民法第271 條
    第1 項定有明文。則被告ｐ○○、Ｕ○○、ｈ○○、ｇ○○
    就上開債務金額應按比例分負擔之，各為4 分之1 即102 元
    。
八、綜上所述，原告本於民法第767 條、第179 條規定，請求被
    告ｐ○○、ｌ○○、Ｕ○○、ｈ○○、ｇ○○等5 人將所有
    地上物拆除後將土地返還予原告，並自本件起訴狀繕本送達
    翌日（即被告ｐ○○為97年5 月15日，ｌ○○為同年月14日
    ，Ｕ○○為同年8 月15日，ｈ○○、ｇ○○為同年8 月18日
    ）起至返還土地之日止，分別按月給付如主文所示金額，為
    有理由，應予准許。逾此部分為無理由，應予駁回。兩造均
    陳明願供擔保以代釋明，聲請宣告假執行及免於假執行，於
    原告勝訴部分，爰酌定如主文所示之擔保金額准許之。至於
    原告敗訴部分，假執行之聲請無所附麗，應併予駁回。
九、本件所命被告交還土地部分，因需拆除系爭建物，其性質非
    相當期間不能履行，本院爰依民事訴訟法第396 條第1 項規
    定，斟酌被告之境況，兼顧原告之利益等情狀，酌定履行期
    間以1 年為合理，併諭知其履行期間。
十、本件事證已臻明確，兩造其餘之主張、陳述及所提之證據資
    料，核與判決結果無何影響，爰不一一論述，附此敘明。
十一、據上論結，本件原告之訴為一部有理由，一部無理由，依
      民事訴訟法第385 條第1 項前段、第79條、第85條第1 項
      、第2 項、第396 條第1 項、第390 條第2 項、第392 條
      第2 項，判決如主文。
中    華    民    國    99    年    1     月    29    日
                  民事第二庭    法  官  黃漢權
以上正本係照原本作成
如對本判決上訴，須於判決送達後20日內向本院提出上訴狀
中    華    民    國    99    年    1     月    29    日
                            書記官  郭玉芬
┌───────────────────────────────┐
│ 附表                                                         │
├─┬─────┬─┬─────┬─┬─────┬─┬─────┤
│ 1│  Ｊ○○  │2.│ ｄ○○   │3.│ ｆ○○○ │4.│ Ｙ○○   │
├─┼─────┼─┼─────┼─┼─────┼─┼─────┤
│5.│ ｉ○○   │6.│ Ｇ○○○ │7.│ 甲乙○   │8.│ Ｗ○○   │
├─┼─────┼─┼─────┼─┼─────┼─┼─────┤
│9.│ Ｌ○○   │10│ Ｑ○○   │11│ Ｂ○○   │12│ Ｕ○○   │
├─┼─────┼─┼─────┼─┼─────┼─┼─────┤
│13│ 涂阿緞   │14│ Ｈ○○   │15│ Ｚ○○   │16│ ｃ○○   │
├─┼─────┼─┼─────┼─┼─────┼─┼─────┤
│17│ ｂ○○   │18│ ａ○○   │19│ Ｍ○○   │20│ Ｃ○○   │
├─┼─────┼─┼─────┼─┼─────┼─┼─────┤
│21│ Ｅ○○   │22│ ｏ○○○ │23│ ｑ○○   │24│ ｈ○○   │
├─┼─────┼─┼─────┼─┼─────┼─┼─────┤
│25│ Ｔ○○   │26│ ｇ○○   │27│ 地○○   │28│ ｅ○○   │
├─┼─────┼─┼─────┼─┼─────┼─┼─────┤
│29│ Ｒ○○   │30│ Ｏ○     │31│ Ｐ○○   │32│ ｊ○○   │
├─┼─────┼─┼─────┼─┼─────┼─┼─────┤
│33│ Ｓ○○   │34│ ｄ○○   │35│ ｍ○○   │36│ ｎ○○   │
├─┼─────┼─┼─────┼─┼─────┼─┼─────┤
│37│ 黃○○   │38│ Ｋ○○   │39│ Ａ○○   │40│ Ｆ○○○ │
├─┼─────┼─┼─────┼─┼─────┼─┼─────┤
│41│ 申○○   │42│ Ｖ○○   │43│ 亥○○   │44│ 玄○○   │
├─┼─────┼─┼─────┼─┼─────┼─┼─────┤
│45│ 天○○   │46│ ｐ○○   │47│ ｌ○○   │48│ ｍ○○   │
├─┼─────┼─┼─────┼─┼─────┼─┼─────┤
│49│ 未○○   │50│ Ｉ○○○ │51│ ｎ○○   │52│ 黃○○   │
├─┼─────┼─┼─────┼─┼─────┼─┼─────┤
│53│ Ｋ○○   │54│ Ａ○○   │55│ 申○○   │56│ 酉○○   │
├─┼─────┼─┼─────┼─┼─────┼─┼─────┤
│57│ 戌○○   │58│ Ｖ○○   │59│ 亥○○   │60│ 玄○○   │
├─┼─────┼─┼─────┼─┼─────┼─┼─────┤
│61│ 天○○   │62│ Ｎ○○   │63│ ｋ○○   │64│ Ｘ○○   │
├─┼─────┼─┼─────┼─┼─────┼─┼─────┤
│65│ 壬○○   │66│ 甲丙○   │67│ ｓ○○   │68│ ｔ○○   │
├─┼─────┼─┼─────┼─┼─────┼─┼─────┤
│69│ ｒ○○   │70│ ｐ○○   │71│ ｌ○○   │72│ Ｄ○○   │
├─┼─────┼─┼─────┼─┼─────┼─┼─────┤
│73│ 胡秀鈺   │74│ 巳○○   │75│ 辰○○   │76│ ｗ○○   │
├─┼─────┼─┼─────┼─┼─────┼─┼─────┤
│77│ 甲甲○   │78│ 辛○○○ │79│ ｘ○○   │80│ ｙ○○   │
├─┼─────┼─┼─────┼─┼─────┼─┼─────┤
│81│ ｚ○○   │82│ 甲丁○○ │83│ 癸○○   │84│ 子○○   │
├─┼─────┼─┼─────┼─┼─────┼─┼─────┤
│85│ 己○○○ │86│ 丑○○   │87│ 丙○○   │88│ 乙○○   │
├─┼─────┼─┼─────┼─┼─────┼─┼─────┤
│89│ 丁○○   │90│ 戊○○   │91│ 庚○○○ │92│ 宇○○   │
├─┼─────┼─┼─────┼─┼─────┼─┼─────┤
│93│ 宙○○   │  │          │  │          │  │          │
└─┴─────┴─┴─────┴─┴─────┴─┴─────┘

司法院資訊處製作；財團法人民間司法改革基金會備份。
